【裁判字號】    97,簡,598
【裁判日期】    971231
【裁判案由】    所得稅法
【裁判全文】
臺北高等行政法院判決
                                       97年度簡字第598號
原      告  甲○○
            乙○○
被      告  財政部臺灣省北區國稅局
代  表  人  陳文宗（局長）住同上
                          送達.
上列當事人間因所得稅法事件，原告不服財政部中華民國97年8
月5 日台財訴字第09700331680 號（案號：第00000000號）、台
財訴字第00000000000 號（案號：第00000000號）訴願決定，提
起行政訴訟。本院判決如下：
    主  文
訴願決定（財政部97年8 月5 日台財訴字第09700331680 號及第
00000000000 號）及原處分（被告就94年度及95年度各處罰鍰部
分；含97年5 月5 日北區國稅法二字第0970012540號及第000000
0000號復查決定）均撤銷。
原告乙○○之訴駁回。
訴訟費用由原告乙○○與被告各負擔二分之一。
    事  實
一、事實概要：
    緣原告甲○○為拓商企業有限公司（下稱拓商公司）負責人
    ，即所得稅法第89條規定之扣繳義務人，該公司於94年度給
    付非中華民國境內居住之個人左大安租金新臺幣（下同）42
    0,000 元，95年度給付左大安租金420,000 元，均未依各類
    所得扣繳率標準第3 條第1 項第5 款規定，按給付額扣取20
    ﹪之扣繳稅款，經被告機關查獲，乃責令原告甲○○補繳94
    年度短扣繳稅款42,000元及更正申報扣繳憑單，並按應扣短
    扣之稅款42,000元處以1 倍之罰鍰42,000元；及責令原告甲
    ○○補繳短扣繳稅款42,000元及更正申報扣繳憑單，並按應
    扣短扣之稅款42,000元處以1 倍之罰鍰42,000元。原告甲○
    ○對罰鍰處分不服，申請復查，未獲變更，提起訴願亦遭決
    定駁回，原告甲○○及乙○○遂提起本件行政訴訟。
二、兩造聲明：
    (一)原告聲明求為判決：1.訴願決定、原處分關於94年度及95
                          年度扣繳罰鍰部分撤銷。
                        2.訴訟費用由被告負擔。
    (二)被告聲明求為判決：1.駁回原告之訴。
                        2.訴訟費用由原告負擔。
三、兩造之爭點：被告機關以原告甲○○為所得稅法第89條規定
    之扣繳義務人，拓商公司於系爭94及95年度給付非中華民國
    境內居住之個人租金，均未按給付額扣取20﹪之扣繳稅款，
    乃各罰鍰42,000元、42,000元，是否適法？
    (一)原告主張之理由：
      1.原告乙○○為拓商公司實際營運負責人，甲○○為拓商
        公司登記之負責人，拓商公司自87年2 月15日起即向訴
        外人中華民國國民左大安（身分證統一編號：Ｚ0000000
        00）租賃位於台北市○○○路○段625巷1號1樓房屋作為
        辦公室，歷年來對於所承租辦公室之租金均已依法扣繳
        並申報在案，被告前於96年10月19日以北區國稅瑞芳汐
        二字第0960003759A 號函告知原告：「拓商公司辦公室
        房屋所有權人左大安94年度及95年度於中華民國境內居
        留未滿183 天且未設有戶籍，核屬所得稅法規定之非中
        華民國境內居住之個人，應按給付額扣取20% 稅款。」
        。原告才知道房東94年度及95年度未在中華民國境內居
        留超過183 天，並已至被告處補繳在案。被告卻又核發
        96年度財所得字第Ｚ0000000000000號及96年度財所得字
        第Ｚ0000000000000號兩份處分書，依所得稅法第88條之
        規定分別對94年及95年扣繳稅款按應扣未扣或短扣之稅
        額處原告1 倍之罰鍰，被告處分書指稱原告擔任負責人
        之拓商公司未依所得稅法第88條之規定扣繳稅款按應扣
        未扣或短扣之稅額處1 倍之罰鍰，實為無理之懲處特提
        出行政訴訟，訴請撤銷原處分及訴願決定。
      2.左大安係中華民國國民，且原告自87年2 月向土大安承
        租系爭房屋作為辦公室，多年來一直依中華民國境內居
        住之個人扣繳稅款並申報扣繳憑單，以現在國際往來方
        便原告實無法知左大安1 年度在境內居留多少天，且中
        華民國境內也無機構可以任人查詢某人已在中華民國境
        內居留多少天之資訊。
      3.依據所得稅法之規定，原告在94年及95年每月給付租金
        支出時要扣繳稅款，以被告具法定權力的單位也要到96
        年10月才知道左大安在94年度及95年度居留未滿183 天
        ，以被告自己無法執行之事務，來要求原告做到，並予
        以懲處實為強加原告無法承擔之稅務責任。
      4.且原告於獲知左大安屬所得稅法規定之非中華民國境內
        居住之個人後，對其支付的租金均以非中華民國境內居
        住之個人之扣繳比例進行扣繳，並非明知其屬所得稅法
        規定之非中華民國境內居住之個人仍然以中華民國境內
        居住之個人身分扣繳。然被告復查決定卻完全罔顧事實
        ，指稱原告「縱非故意，難謂無過失」。按刑法第14條
        ：「行為人雖非故意。但按其情節應注意，並能注意，
        而不注意者，為過失。」依上述事實來看原告對於向左
        大安租賃房屋給付租金應進行扣繳，且已確認左大安為
        中華民國國民在中華民國境內有住所，所以按規定以10
        % 進行扣繳，此為原告應注意並能注意的部分，原告都
        有做到，至於左大安1 年內在中華民國境內居留幾天並
        不是原告所能注意的事項，依財北國稅法二字第097000
        12540 號決定書理由三得知；左大安92年全年、93年全
        年及94年全年（決定書中稱91年12月29日出境，95年5
        月31日入境）都不在國內，以被告具有公權力的單位都
        要到96年才能知道左大安應以非中華民國境內居住個人
        身分扣繳，且決定書中所舉證據「中外旅客入出境紀錄
        查詢檔」並不是每個人都可以去取得的，所以左大安1
        年內在境內居留幾天非原告所能注意的事項。
      5.退萬步言，左大安之所得應否用中華民國境內居住個人
        身分扣繳一事，被告亦有與有過失，如財北國稅法二字
        第09700012540 號決定書理由三得知，左大安92年全年
        、93年全年及94年全年都不在國內，被告為何不在93就
        通知原告，要等到96年才通知原告，因此應適用民法21
        7 條：「損害之發生或擴大，被害人與有過失者，法院
        得減輕賠償金額，或免除之。重大之損害原因，為債務
        人所不及知，而被害人不預促其注意或怠於避免或減少
        損害者，為與有過失。」之規定，因左大安之所得應否
        用中華民國境內居住個人身分扣繳是原告所不及知，但
        是被告不預促原告注意，如果被告早一點通知原告，原
        告就會儘快以非中華民國境內居住個人身分來對左大安
        進行扣繳，就不會有94年也未依規定扣繳，95年也未依
        規定扣繳之情形。
      6.且原告之所以未以非中華民國境內居住個人身分來對左
        大安進行扣繳，係不知道左大安應以非中華民國境內居
        住個人身分扣繳，而被告若能在92年即告知原告，則不
        會產生應扣繳未扣繳之情形，不能以被告怠惰行使職權
        來懲處原告，請求判決如聲明所示。
    (二)被告主張之理由：
      1.按「本法稱中華民國境內居住之個人，指左列兩種：一
        、在中華民國境內有住所，並經常居住中華民國境內者
        。二、在中華民國境內無住所，而於一課稅年度內在中
        華民國境內居留合計滿183 天者。本法稱非中華民國境
        內居住之個人，係指前項規定以外之個人。」「非中華
        民國境內居住之個人……在中華民國境內有第88條規定
        之各項所得者，不適用第71條關於結算申報之規定，其
        應納所得稅應由扣繳義務人於給付時，依規定之扣繳率
        扣繳之。」「納稅義務人有左列各類所得者，應由扣繳
        義務人於給付時，依規定之扣繳率或扣繳辦法，扣取稅
        款，並依第92條規定繳納之……二、機關、團體、事業
        或執行業務者所給付之……租金。」「薪資、利息、租
        金……其扣繳義務人為……事業負責人。」「非中華民
        國境內居住之個人，或在中華民國境內無固定營業場所
        之營利事業，有第88條規定各類所得時，扣繳義務人應
        於代扣稅款之日起10日內，將所扣稅款向國庫繳清，並
        開具扣繳憑單，向該管稽徵機關申報核驗。」「扣繳義
        務人未依第88條規定扣繳稅款者，除限期責令補繳應扣
        未扣或短扣之稅款及補報扣繳憑單外，並按應扣未扣或
        短扣之稅額處1倍之罰鍰。」為行為時所得稅法第7條第
        1 項及第2項、第73條第1項前段、第88條第1項第2款前
        段、第89條第1項第2款中段、第92條第2項及第114條第
        1 款前段所明定。次按「納稅義務人如為非中華民國境
        內居住之個人，或在中華民國境內無固定營業場所之營
        利事業，按下列規定扣繳……五租金按給付額扣取20﹪
        。」為各類所得扣繳率標準第3條第1項第5款所規定。
      2.原告係拓商公司負責人，即所得稅法第89條規定之扣繳
        義人，該公司於94及95年度給付非中華民國境內居住者
        左大安君租金分別為420,000元及420,000元，未依規定
        按非居住者扣繳率扣繳所得稅款，短扣稅款42,000元及
        42,000元，經原查查獲按短扣稅款分別處1 倍罰鍰42,0
        00元及42,000元。
      3.查左大安於82年8月2日出境國外，至91年12月11日入境
        ，又於91年12月29日出境，於95年5 月31日入境，復於
        95年7月5日出境至今未再入境，有中外旅客入出境紀錄
        查詢檔及戶籍登記簿影本等資料可稽，左大安94年度於
        中華民國境內無居留天數，95年度於中華民國境內居留
        天數為35天，未滿183 天，屬非中華民國境內居住之個
        人，申請人94及95年度給付租金予左大安時，未依規定
        按給付額20﹪扣繳稅款，經原查於96年10月19日通知後
        ，始於96年11月29日補繳短扣繳之稅款，有原查通知書
        、繳款書可稽，違章事證明確，其違反應作為之法定義
        務，縱非故意，難謂無過失，依首揭規定，被告分別處
        罰鍰42,000元及42,000元並無違誤，請予維持。
      4.綜上論述：原處分及復查、訴願決定並無違誤，請准如
        答辯之聲明判決。
    理  由
一、本件被告機關就系爭94及95年度，各處原告甲○○罰鍰42,0
    00元、42,000元，合計罰鍰數額為84,000元，未逾20萬元（
    司法院曾依行政訴訟法第219 條第2 項之規定，將行政訴訟
    法第229 條第1 項之簡易案件金額提高為20萬元，並自93年
    1 月1 日起施行），係屬行政訴訟法第229 條第1 項規定之
    涉訟事件，應依簡易訴訟程序進行之，先予明。
二、按「本法稱中華民國境內居住之個人，指左列兩種：一、在
    中華民國境內有住所，並經常居住中華民國境內者。二、在
    中華民國境內無住所，而於一課稅年度內在中華民國境內居
    留合計滿183 天者。本法稱非中華民國境內居住之個人，係
    指前項規定以外之個人。」「非中華民國境內居住之個人…
    …在中華民國境內有第88條規定之各項所得者，不適用第71
    條關於結算申報之規定，其應納所得稅應由扣繳義務人於給
    付時，依規定之扣繳率扣繳之。」「納稅義務人有左列各類
    所得者，應由扣繳義務人於給付時，依規定之扣繳率或扣繳
    辦法，扣取稅款，並依第92條規定繳納之……二、機關、團
    體、事業或執行業務者所給付之……租金。」「薪資、利息
    、租金……其扣繳義務人為……事業負責人。」「非中華民
    國境內居住之個人，或在中華民國境內無固定營業場所之營
    利事業，有第88條規定各類所得時，扣繳義務人應於代扣稅
    款之日起10日內，將所扣稅款向國庫繳清，並開具扣繳憑單
    ，向該管稽徵機關申報核驗。」「扣繳義務人未依第88條規
    定扣繳稅款者，除限期責令補繳應扣未扣或短扣之稅款及補
    報扣繳憑單外，並按應扣未扣或短扣之稅額處1 倍之罰鍰。
    」為行為時所得稅法第7條第1項及第2項、第73條第1項前段
    、第88條第1 項第2 款前段、第89條第1 項第2 款中段、第
    92條第2 項及第114 條第1 款前段所明定。次按「納稅義務
    人如為非中華民國境內居住之個人，或在中華民國境內無固
    定營業場所之營利事業，按下列規定扣繳……五租金按給付
    額扣取20﹪。」為各類所得扣繳率標準第3 條第1 項第5 款
    所規定。
三、本件原告甲○○為拓商公司負責人，即所得稅法第89條規定
    之扣繳義務人，該公司於94年度給付非中華民國境內居住之
    個人左大安租金420,000元，95年度給付左大安租金420,000
    元，均未依各類所得扣繳率標準第3 條第1 項第5 款規定，
    按給付額扣取20﹪之扣繳稅款，經被告機關查獲，乃責令原
    告甲○○補繳94年度短扣繳稅款42,000元及更正申報扣繳憑
    單，並按應扣短扣之稅款42,000元處以1 倍之罰鍰42,000元
    ；及責令原告甲○○補繳短扣繳稅款42,000元及更正申報扣
    繳憑單，並按應扣短扣之稅款42,000元處以1 倍之罰鍰42,0
    00元。原告甲○○對罰鍰處分不服，申請復查，未獲變更，
    提起訴願亦遭決定駁回各情，有處分書、違章案件罰鍰繳款
    書、徵銷明細檔查詢資料、97年5 月5 日北區國稅法二字第
    0970012540號及第0000000000號復查決定；財政部97年8 月
    5 日台財訴字第09700331680 號及第00000000000 號訴願決
    定書等附原處分卷及訴願卷內可稽。
四、原告循序起訴意旨略以：原告乙○○為拓商公司實際營運負
    責人，甲○○為拓商公司登記之負責人，拓商公司自87年2
    月15日起即向訴外人中華民國國民左大安（身分證統一編號
    ：Ｚ000000000）租賃位於台北市○○○路○ 段625 巷1 號1
    樓房屋作為辦公室，歷年來對於所承租辦公室之租金均已依
    法扣繳並申報在案；左大安係中華民國國民，且原告自87年
    2 月向土大安承租系爭房屋作為辦公室，多年來一直依中華
    民國境內居住之個人扣繳稅款並申報扣繳憑單，以現在國際
    往來方便原告實無法知左大安1 年度在境內居留多少天，且
    中華民國境內也無機構可以任人查詢某人已在中華民國境內
    居留多少天之資訊；以被告具法定權力的單位也要到96年10
    月才知道左大安在94年度及95年度居留未滿183 天，以被告
    自己無法執行之事務，來要求原告做到，並予以懲處實為強
    加原告無法承擔之稅務責任；左大安於1 年內在境內居留幾
    天實非原告所能注意之事項；又因左大安之所得應否用中華
    民國境內居住個人身分扣繳是原告所不及知，但是被告不預
    促原告注意，如果被告早一點通知原告，原告就會儘快以非
    中華民國境內居住個人身分來對左大安進行扣繳，就不會有
    94年也未依規定扣繳，95年也未依規定扣繳之情形；不能以
    被告怠惰行使職權來懲處原告，爰請求判決如聲明所示云云
    。
五、復按行政訴訟法第4條第1項規定：人民因中央或地方機關之
    違法行政處分，認為損害其權利或法律上之利益，經依訴願
    法提起訴願而不服其決定者，得向高等行政法院提起撤銷訴
    訟。而此所謂行政處分，依訴願法第3條第1項規定係指中央
    或地方機關就公法上具體事件所為之決定或其他公權力措施
    而對外直接發生法律效果之單方行政行為而言。次按「因不
    服中央或地方機關之行政處分而循訴願或行政訴訟謀求救濟
    之人，固包括利害關係人，而非專以受處分人為限，惟所謂
    利害關係乃指『法律上之利害關係』而言，『不包括事實上
    之利害關係』在內，改制前行政法院著有75年判字第362 號
    判例可資參照；而所謂法律上之利害關係係指具體法規所保
    護之權利或利益而言（最高行政法院89年度裁字第107 號裁
    定意旨參照）。本件被告機關以原告甲○○為拓商公司之負
    責人，係屬所得稅法第89條規定之扣繳義務人，拓商公司於
    系爭94及95年度給付非中華民國境內居住之個人租金，均未
    按給付額扣取20﹪之扣繳稅款，乃對於原告甲○○處罰鍰42
    ,000元、42,000元，處罰之對象係原告甲○○，並非原告乙
    ○○，縱原告主張乙○○係公司實際負責人屬實，惟罰鍰之
    對象即非原告乙○○，並無對原告乙○○造成任何負擔，故
    原告乙○○應不具法律上利害關係人之身分，其逕提起本件
    訴訟，於法未合，原應裁定駁回，惟本院以程序上更為慎重
    之判決為之。
六、被告機關以原告甲○○係拓商公司負責人，即所得稅法第89
    條規定之扣繳義務人，該公司於94及95年度給付非中華民國
    境內居住者左大安君租金分別為420,000 元及420,000 元，
    未依規定按非居住者扣繳率扣繳所得稅款，短扣稅款42,000
    元及42,000元，其違反應作為之法定義務，縱非故意，難謂
    無過失，爰依首揭規定，被告分別處罰鍰42,000元及42,000
    元，固非無見；惟查：
（一）被告對於原告為罰鍰之處分，自應以原告就違反行政法上
      義務之行為具有故意或過失為要件。所謂「故意」，應指
      對於違反行政法上義務之構成要件事實，明知並有意使其
      發生，或預見其發生而其發生並不違反其本意；所謂「過
      失」應係指對於違反行政法上義務之構成要件事實之發生
      ，雖非故意，但按其情節應注意並能注意而不注意，或雖
      預見其能發生而確信其不發生。
（二）左大安於82年8 月2 日出境國外，至91年12月11日入境，
      又於91年12月29日出境，於95年5 月31日入境，復於95年
      7 月5 日出境至今未再入境，左大安94年度於中華民國境
      內無居留天數，95年度於中華民國境內居留天數為35天，
      未滿183 天，屬非中華民國境內居住之個人等情，固有中
      外旅客入出境紀錄查詢檔及戶籍登記簿影本等資料附原處
      分卷內可稽；但查左大安係中華民國國民，原告自87年2
      月起即向左大安承租系爭房屋作為辦公室使用，有房屋租
      賃契約書附原處分卷內可稽，復為被告所不爭；參諸國人
      入出境資料，乃政府機關所掌管，私人非得任意取得或知
      悉；原告於系爭94年及95年度給付租金予左大安時固應按
      規定扣繳稅款，惟以被告具法定公權力之機關，亦直到96
      年10月始查悉左大安於94年度及95年度居留國內天數未滿
      183 天之情；原告及拓商公司並非公權力機構，又如何要
      求原告得以於給付租金時即查悉左大安於系爭年度在境內
      居留天數未滿183 天，而屬非中華民國境內居住之個人；
      是原告主張以現在國際往來方便，以原告之私人立場實無
      法查知左大安1 年度在境內居留多少天，原告既已確認左
      大安為中華民國國民，在中華民國境內有住所，乃按規定
      以10% 進行扣繳，此為原告應注意並能注意之部分，至於
      左大安1 年內在中華民國境內居留幾天，實在非原告所能
      注意之事項等情，自屬可採。是尚難謂原告對於本件違反
      行政法上義務之行為，有可歸責之故意或過失情事，自不
      得處以罰鍰。
七、綜上所述，本件被告機關以原告甲○○為拓商公司負責人，
    屬所得稅法第89條規定之扣繳義務人，拓商公司於系爭94及
    95年度給付非中華民國境內居住之個人租金，均未按給付額
    扣取20﹪之扣繳稅款，乃對原告甲○○各處罰鍰42,000元、
    42,000元，即有違誤，復查及訴願決定未予糾正，仍予維持
    ，亦有未合。原告甲○○就罰鍰部分，訴請撤銷，為有理由
    ，自應由本院將訴願決定及原處分（被告就94年度及95年度
    各處罰鍰部分；含97年5 月5 日北區國稅法二字第09700125
    40號及第0000000000號復查決定）均予撤銷，以昭折服。又
    本件係適用簡易訴訟程序，爰不經言詞辯論逕為判決。
八、本件判決基礎已經明確，兩造其餘主張或陳述，與判決結果
    無影響，不再一一論述。
九、據上論結，本件原告甲○○之訴為有理由；原告乙○○之訴
    為不合法，爰依行政訴訟法第233 條第1 項、第98條第1 項
    前段、第104 條、第79條，判決如主文。
中    華    民    國    97    年    12    月    31    日
              台北高等行政法院第六庭
                              法  官  許瑞助
上為正本係照原本作成。
本件以訴訟事件所涉及之法律見解具有原則性者為限，始得於本
判決送達後20日內向本院提出上訴狀並表明上訴理由，如已於本
判決宣示後送達前提起上訴者，應於判決送達後20日內補具上訴
理由（均按他造人數附繕本），且經最高行政法院許可後方得上
訴。
中    華    民    國    97    年    12    月    31    日
                              書記官  吳芳靜


司法院資訊處製作；財團法人民間司法改革基金會備份。
